ACORDAO-COMPLETO-2483766

ACÓRDÃO 9101/2021 ATA 23/2021 - PRIMEIRA CÂMARA

VISTOS, relatados e discutidos estes autos em que se aprecia recurso de reconsideração interposto por Elísia Vieira Martins Ferreira contra o Acórdão 7639/2020-TCU-Primeira Câmara, por meio do qual o Tribunal julgou irregulares suas contas, aplicando-lhe multa;
ACORDAM os Ministros do Tribunal de Contas da União, reunidos em sessão da Primeira Câmara, diante das razões expostas pelo Relator, em:
9.1. com fundamento nos arts. 32, inciso I, e 33 da Lei 8.443/1992, conhecer e dar provimento parcial ao recurso para diminuir o valor da multa aplicada no item 9.3 do Acórdão 7639/2020-TCU-Primeira Câmara para R$ 3.500,00 (três mil e quinhentos reais) ;
9.2. remeter cópia deste acórdão à recorrente.

Recurso de reconsideração interposto por Elisia Vieira Martins Ferreira contra decisão que julgou irregulares suas contas e aplicou-lhe multa.

Primeira Câmara

Fundo Nacional de Saúde (FNS); Santa Casa de Abre Campo/Hospital Nossa Senhora da Conceição (16.527.889/0001-08).

3. Recorrente: Elísia Vieira Martins Ferreira (XXX.391.736-XX).

13.1. Ministros presentes: Walton Alencar Rodrigues (Presidente), Benjamin Zymler, Bruno Dantas (Relator), Vital do Rêgo e Jorge Oliveira.
13.2. Ministro que não participou da votação: Jorge Oliveira 
13.3. Ministros-Substitutos presentes: Augusto Sherman Cavalcanti e Weder de Oliveira.

ACORDAO-COMPLETO-2529462

Acórdão de Relação 2102/2022 - Primeira Câmara

Acórdão de Relação

BRUNO DANTAS

Ministro Benjamin Zymler.

Cuidam os autos de recurso de reconsideração interposto por Elísia Vieira Martins Ferreira (peças 64 a 68) contra o Acórdão 7639/2020-TCU-Primeira Câmara.
A tomada de contas especial que deu origem a estes autos foi instaurada pelo Fundo Nacional de Saúde, em desfavor da ora recorrente e da entidade Santa Casa de Abre Campo/Hospital Nossa Senhora da Conceição, em razão da omissão no dever de prestar contas e da não comprovação da boa e regular aplicação dos recursos recebidos por força do Convênio 773809/2012 (Siafi 773809) .
Após a citação das responsáveis, o débito foi recolhido pela Santa Casa de Abre Campo.
A deliberação recorrida apresentou o seguinte teor:
"9.1. julgar irregulares, com fulcro nos arts. 1º, inciso I; 12, § 3º; 16, inciso III, alíneas "a"; 19, caput; 23, inciso III, alíneas "a" e "b"; 28, inciso II; da Lei 8.443/1992, as contas da Sra. Elísia Vieira Martins Ferreira (CPF XXX.391.736-XX) e da Santa Casa de Abre Campo/Hospital Nossa Senhora da Conceição (CNPJ 16.527.889/0001- 08) ;
9.2. dar quitação à Sra. Elísia Vieira Martins Ferreira (CPF XXX.391.736-XX) e à Santa Casa de Abre Campo/Hospital Nossa Senhora da Conceição (CNPJ 16.527.889/0001- 08) , ante a comprovação de recolhimento do débito apurado nesta TCE;
9.3. aplicar à Sra. Elísia Vieira Martins Ferreira (CPF XXX.391.736-XX) , com fulcro no art. 58, inciso I, da Lei 8.443/1992, multa no valor de R$ 10.000,00 (dez mil reais) , com a fixação do prazo de quinze dias, a contar das notificações, para comprovar, perante o Tribunal (art. 214, inciso III, alínea "a", do Regimento Interno) , o recolhimento da dívida aos cofres do Tesouro Nacional, atualizada monetariamente desde a presente data até a do efetivo recolhimento, se for paga após o vencimento, na forma da legislação em vigor;
9.4. autorizar, desde logo, nos termos do art. 28, inciso II, da Lei 8.443/1992, a cobrança judicial da dívida caso não atendidas as notificações; e
9.5. dar ciência desta deliberação ao Procurador-Chefe da Procuradoria da República em Minas Gerais, nos termos do § 3º do art. 16 da Lei 8.443/1992 c/c o § 7º do art. 209 do Regimento Interno do TCU, para adoção das medidas cabíveis;
9.6. dar ciência desta deliberação às responsáveis e ao Fundo Nacional de Saúde."
Admitido o processamento do recurso, porquanto preenchidos os requisitos previstos nos arts. 32, inciso I, e 33 da Lei 8.443/1992, conferi efeito suspensivo aos itens s 9.1, 9.3 e 9.4 do acórdão recorrido em relação à recorrente (peça 71) .
Instruído o presente feito, faço reproduzir, com os ajustes que julgo pertinentes, o exame técnico e o encaminhamento oferecidos pela Secretaria de Recursos deste Tribunal (peça 90) , que contou com a anuência do corpo diretivo da unidade (peça 91) e do Ministério Público junto ao TCU (peça 92) :
"HISTÓRICO
2. Cuidam os autos de tomada de contas especial (TCE) instaurada pelo Fundo Nacional de Saúde (FNS) , em desfavor da Santa Casa de Abre Campo/Hospital Nossa Senhora da Conceição (16.527.889/0001-08) e de Elísia Vieira Martins Ferreira, na condição de Provedora da mencionada entidade; em razão da não comprovação da boa e regular aplicação, configurada pela omissão no dever de prestar contas, dos recursos do Convênio 773809/2012 celebrado entre o Ministério da Saúde e a entidade Santa Casa de Abre Campo/Hospital Nossa Senhora da Conceição, tendo por objeto dar apoio técnico e financeiro para aquisição de suprimentos médico-hospitalares visando ao fortalecimento do Sistema Único de Saúde (SUS) .
2.1. O Convênio 773809/2012 foi celebrado em 31/12/2012 com vigência de 31/12/2012 a 31/12/2013 (peça 5) , sucessivamente prorrogada até 25/12/2017 (peça 88) . O orçamento para a execução do objeto foi fixado inicialmente em R$ 300.000,00, valor ulteriormente modificado para R$ 294.280,00 por termo aditivo (peça 6) , inteiramente à conta do concedente. Os recursos previstos para implementação do objeto do referido convênio foram transferidos no montante de R$ 294.280,00, mediante a ordem bancária 2015OB856317, de 31/12/2015 (peça 8) .
2.2. A partir do exame da fase externa desta TCE (peças 32-34) , realizou-se a citação da entidade Santa Casa de Abre Campo/Hospital Nossa Senhora da Conceição, e a citação e audiência de Elísia Vieira Martins Ferreira; em decorrência das seguintes irregularidades:
a) objeto da citação: não comprovação da boa e regular aplicação, caracterizada pela omissão no dever de prestar contas, dos recursos federais repassados pelo Ministério da Saúde à Santa Casa de Abre Campo/Hospital Nossa Senhora da Conceição por força do Convênio 773809/2012; e
b) objeto da audiência: não cumprimento do prazo originalmente estipulado para prestação de contas do Convênio 773809/2012, cujo prazo encerrou-se em 23/2/2018
2.3. Posteriormente ao exame de mérito da unidade técnica (peças 43-45) e do parecer do MPTCU (peça 53) , por ocasião da juntada de novos elementos aos autos (peças 46-52) , o Ministro-Relator, em despacho à peça 54, determinou à Secex-TCE que examinasse tais documentos.
2.4. Dessa forma, a unidade técnica procedeu a novel exame (peças 55-57) , ocasião em que alvitrou o seguinte encaminhamento para o deslinde do feito: (i) considerar revéis a entidade Santa Casa de Abre Campo/Hospital Nossa Senhora da Conceição e Elísia Vieira Martins Ferreira; (ii) julgar irregulares as contas das responsáveis - sem condenação em débito (haja vista a evidenciação do recolhimento do débito, porém sem justificativa para o descumprimento do prazo originalmente estipulado para prestação de contas) ; e (iii) aplicar às responsáveis a multa do art. 58, inciso I, da Lei 8.443/1992. Tal proposta contou com o beneplácito do MPTCU (peça 58) .
2.5. Depois, esta Corte de Contas deliberou, por meio do Acórdão 7639/2020-TCU-Primeira Câmara, julgar irregulares as contas da entidade Santa Casa de Abre Campo/Hospital Nossa Senhora da Conceição e de Elísia Vieira Martins Ferreira, apenando somente esta com a multa do art. 58, inciso I, da Lei 8.443/1992.
2.6. Irresignada, Elísia Vieira Martins Ferreira interpôs recurso de reconsideração (peças 64-68) contra o Acórdão 7639/2020-TCU-Primeira Câmara (peça 59) , espécie de recurso objeto do presente exame.
EXAME DE ADMISSIBILIDADE
3. Reitera-se o exame preliminar de admissibilidade (peça 69) , acolhido por despacho do Relator, Ministro Bruno Dantas, que conheceu do recurso interposto por Elísia Vieira Martins Ferreira, com a atribuição de efeito suspensivo aos itens 9.1, 9.3 e 9.4, em relação à recorrente (peça 71) .
EXAME TÉCNICO
4. Delimitação
4.1. Constitui objeto do recurso definir as seguintes questões:
a) preliminar:
a.1) prescrição da pretensão punitiva;
b) mérito:
b.1) ilegitimidade passiva;
b.2) inviabilidade e desproporcionalidade da multa; e
b.3) ocorrência de boa-fé.
4.2. Registra-se que o presente exame atentará para a questão da responsabilidade subjetiva com base na Lei 13.655/2018 (Lei de Introdução às Normas do Direito Brasileiro - LINDB) , mormente no que concerne aos seus arts. 22 e 28.
Preliminar
5. Prescrição da pretensão punitiva
5.1. Ainda que a recorrente não tenha pugnado acerca da temática 'prescrição da pretensão punitiva', tem-se que essa deve ser examinada nestes autos por se tratar de questão de ordem pública.
5.2. A prescrição do dano ao erário assume particular relevância, dado o recente julgamento, pelo STF, do RE 636.886 (tema 899 da repercussão geral) . No exame da prescrição, a Serur tem adotado os entendimentos detalhados na peça 88, que contém estudo e pronunciamentos anteriores da secretaria sobre o tema. Nessas manifestações estão desenvolvidas as seguintes premissas, que serão utilizadas no presente exame:
a) ao julgar o RE 636.886, o STF conferiu nova interpretação ao art. 37, § 5º, da Constituição Federal, fixando a tese de que 'é prescritível a pretensão de ressarcimento ao erário fundada em decisão de Tribunal de Contas';
b) as pretensões punitiva e de ressarcimento devem observar o mesmo regime na atividade de controle externo, dado o objetivo comum da prescrição, de fixar prazo para o Tribunal de Contas agir, para caracterizar o ilícito, identificar seu autor, dimensionar as consequências da conduta e impor as consequências legais, independentemente de tais consequências terem natureza punitiva ou ressarcitória; e
c) até que sobrevenha norma específica, entende-se que a prescrição das pretensões punitiva e de ressarcimento, no processo de controle externo, deve observar o regime da Lei 9.873/1999, na linha dos recentes pronunciamentos do STF a respeito. Assim, sem prejuízo de se realizar o exame da prescrição também segundo o prazo decenal previsto no Código Civil, o critério adotado, na formulação da proposta de encaminhamento, será o da Lei 9.873/1999. Cabe salientar, nesse ponto, que a multa foi considerada prescrita pelo decisum condenatório.
5.3. Com essas explicações, passa-se à análise da prescrição no caso em exame, considerando-se as premissas indicadas anteriormente.
5.4. Quanto à análise da prescrição segundo os critérios do Acórdão 1.441/2016-TCU-Plenário, a prescrição da pretensão punitiva e do débito subordinam-se ao prazo geral de dez anos (art. 205 da Lei 10.406/2002 - Código Civil) , contado a partir da data da ocorrência do fato e interrompido pelo ato que ordenar a citação, a audiência ou a oitiva da parte. A presente TCE refere-se à irregularidade de não comprovação da boa e regular aplicação dos recursos públicos repassados, configurada pela omissão no dever de prestar contas do Convênio 773809/2012. Como o prazo para prestação de contas expirou em 23/2/2018 (peças 5 e 89) , o prazo de contagem da prescrição inicia-se em 24/2/2018, dia seguinte ao término do prazo final para entrega.
5.5. O ato ordenatório da citação e audiência que interrompe a fruição do prazo data de 18/11/2019 (peça 35) . Logo, verifica-se a não incidência do prazo decenal de prescrição previsto no art. 205 do Código Civil entre a data da ocorrência do fato e interrompido pelo ato que ordenou a citação.
5.6. No que concerne à análise da prescrição pelo regime da Lei 9.873/1999, é preciso considerar os seguintes parâmetros:
a) Termo inicial:
a.1) a Lei 9.873/1999, art. 1º, parte final, traz previsão expressa a respeito do início do prazo em se tratando de infrações imediatas e aquelas de caráter permanente ou continuado. As primeiras ocorrem contadas da data da prática do ato, e aquelas do dia em que tiver cessado a permanência ou a continuidade;
a.2) considerando que, no presente caso, a irregularidade refere-se à não comprovação da boa e regular aplicação dos recursos públicos repassados, configurada pela omissão no dever de prestar contas do Convênio 773809/2012; tem-se que o termo inicial da prescrição é a data do primeiro ato de apuração dos fatos, qual seja, 18/3/2019 (peça 1, p. 1) , a saber Ofício 96/2019/MG/SECON/MG/CGNE/SE/MS, relativo a encaminhamento do processo ao FNS para instauração de TCE;
b) Prazo:
b.1) a Lei 9.873/1999 apresenta um prazo geral, de cinco anos (art. 1º) , e um prazo especial, previsto no art. 1º, § 2º, a saber: 'quando o fato objeto da ação punitiva da Administração também constituir crime, a prescrição reger-se-á pelo prazo previsto na lei penal';
c) interrupções por atos inequívocos de apuração dos fatos, sendo que. No regime da Lei 9.873/1999, a prescrição se interrompe 'por qualquer ato inequívoco, que importe apuração do fato' (art. 2º, II) . Tal diploma legal prevê como causas interruptivas: I - pela notificação ou citação do indiciado ou acusado, inclusive por meio de edital; II - por qualquer ato inequívoco, que importe apuração do fato; III - pela decisão condenatória recorrível; IV - por qualquer ato inequívoco que importe em manifestação expressa de tentativa de solução conciliatória no âmbito interno da administração pública federal. O exemplo típico, no caso em exame, são: (i) fase interna da TCE - no âmbito do FNS; (ii) atuação da CGU; e (iii) fase externa da TCE - no âmbito desta Corte de Contas. Com esse fundamento, a prescrição foi interrompida:
c.1) em 26/3/2019, data do. Despacho S/N MG/SECON/MG/CGNE/SE/MS, para fins de encaminhamento do processo ao FNS para instauração de TCE (peça 1, p. 3-4) ;
c.2) em 6/6/2019, data do. Despacho DITCE/FNS/CCONT/CGEOFC/FNS/SE/MS, para fins de instauração de TCE (peça 1, p. 5-6) ;
c.3) em 11/7/2019, data do Relatório de TCE (peças 24 e 48) ;
c.4) em 30/8/2019, data do. Parecer do dirigente do órgão de controle interno (peça 27) ;
c.5) em 18/9/2019, data do. Pronunciamento Ministerial (peça 28) ;
c.6) em 12/11/2019, data da instrução preliminar de citação e audiência (peças 32-34) ;
c.7) em 7/2/2020, data da primeira instrução de mérito (peças 43-45) ;
c.8) em 8/4/2020, data do. Despacho do Relator a quo, de 8/4/2020, determinando à Secex-TCE que examinasse os documentos do FNS às peças 46-52 (peça 54) ;
c.9) em 29/5/2020, data da segunda instrução de mérito (peças 43-45) ;
d)  Interrupções pela citação do responsável, sendo que. a prescrição também é interrompida 'pela notificação ou citação do indiciado ou acusado, inclusive por meio de edital', nos termos do art. 2º, I, da Lei 9.873/1999. E, no regime dessa lei, a interrupção se dá pela citação propriamente dita, e não pelo despacho que a ordena. Com esse fundamento, houve a interrupção:
d.1) datas de ciência das responsáveis:
d.1.1) 20/12/2019: com a citação da Santa Casa de Abre Campo/Hospital Nossa Senhora da Conceição (peças 39-40) ;
d.1.2) 23/12/2019: com a citação e audiência da Elísia Vieira Martins Ferreira (peças 38 e 41) ;
d.2) cabe destacar, por oportuno, que, em se tratando de devedores solidários, a interrupção
da prescrição feita a um prejudica aos demais. Incide, nesse caso, regra própria da teoria geral das
obrigações, segundo a qual 'a interrupção efetuada contra o devedor solidário envolve os demais'
 (art. 204, § 1º, do Código Civil) . São consequências próprias da solidariedade (a exemplo da regra
De que o credor pode demandar qualquer dos devedores, art. 275 do Código Civil) , que não
precisam ser repetidas em cada diploma legal específico;
e) interrupção pela decisão condenatória recorrível (art. 2º, inciso III, da Lei 9.873/1999) , sendo que para esse fundamento, houve a interrupção em 14/7/2020, data da sessão em que foi proferido o acórdão condenatório (peça 59) . Essa interrupção é relevante, por estabelecer prazo para julgamento do recurso;
f) da prescrição intercorrente:
f.1) nos termos do art. 1º, § 1º, da Lei 9.873/1999, opera-se a prescrição intercorrente se o processo ficar paralisado por mais de três anos, aguardando 'julgamento ou despacho';
f.2) note-se que há uma correlação entre essa hipótese e as causas de interrupção da prescrição do art. 2º. Com efeito, uma vez interrompida a prescrição por alguma das hipóteses do art. 2º, o processo não pode ficar inativo, sem qualquer inovação processual relevante, por mais de três anos;
f.3) trata-se de prazo específico, não se aplicando nem o prazo geral de cinco anos nem o prazo especial, da lei penal (§ 2º) . A finalidade da prescrição intercorrente, com seu prazo próprio, é a de assegurar a eficiência e celeridade nas apurações administrativas. Seria contrário a essa finalidade a paralisação injustificada do processo por período maior que o triênio estabelecido para a hipótese;
f.4) a extrapolação do prazo de três anos, sem inovação relevante no processo, pode configurar negligência. Por isso, além de se operar a prescrição, deve-se promover a 'apuração da responsabilidade funcional decorrente da paralisação, se for o caso';
f.5) em muitas situações, o exame da prescrição intercorrente pode ficar prejudicado nos processos já em tramitação no TCU. Como a ação de ressarcimento era considerada imprescritível, as peças que compõem a tomada de contas especial, elencadas no art. 10 da Instrução Normativa-TCU 71/2012, não contemplam informações pormenorizadas quanto ao andamento do processo na fase interna, o que pode prejudicar a análise de eventual paralisação por mais de três anos;
f.6) assim, caso o tribunal venha a adotar a sistemática da Lei 9.873/1999 para aferir a prescrição, convém avaliar, oportunamente, a possibilidade de ajustes na IN-TCU 71/2012, para que as tomadas de contas especiais encaminhadas ao tribunal contemplem informações sobre as interrupções ocorridas na fase interna do procedimento; e
f.7) especificamente quanto a esta TCE, as próprias causas de interrupção elencadas acima permitem evidenciar que o processo teve andamento regular, não se operando a prescrição intercorrente.
5.7. Diante da análise da questão prescricional procedida no item 5.6 deste exame, conclui-se que, não obstante a existência de outras causas interruptivas, os eventos indicados acima são suficientes para evidenciar que não ocorreu a prescrição - nem mesmo a prescrição intercorrente, prevista no art. 1º, § 1º, da Lei 9.873/1999.
5.8. Por fim, são oportunas algumas considerações sobre a possibilidade de aplicar, neste processo, novo critério para exame da prescrição, diverso do considerado no julgamento originário (que seguiu o Acórdão 1.441/2016-TCU-Plenário) .
5.9. Em se tratando de recurso, deve-se observar a proibição de reformatio in pejus, não se aplicando o novo entendimento se dele resultarem efeitos práticos mais gravosos ao recorrente. O novo critério pode ser aplicado, contudo, não só se produzir efeitos favoráveis, mas também se conduzir à manutenção da decisão recorrida, ainda que por outros fundamentos.
5.10.... Partindo-se da premissa de que a pretensão punitiva segue as balizas da Lei 9.873/1999, enquanto não houver norma específica a respeito, a demonstração de que não se operou a prescrição impõe, como consequência, a conclusão de que também é viável a sanção apurada nos autos, devendo-se considerar que o novo parâmetro não altera o resultado do julgamento.
6. Ilegitimidade passiva
6.1. Elísia Vieira Martins Ferreira traz a tese de que não deveria integrar o polo passivo desta TCE, tendo, para tanto, apresentado os seguintes argumentos (peça 64, p. 2-3) :
a) não seria responsável pelo Convênio 773809/2012, haja vista que sua assinatura ocorreu em 31/12/2012, anteriormente ao início de sua gestão (em dezembro de 2014) como Provedora da Santa Casa de Abre Campo/Hospital Nossa Senhora da Conceição (peças 64, p. 2; e 65) ;
b) os recursos do ajuste teriam sido recebidos somente em 31/12/2015 (três depois da celebração) , e que por isso o valor já estaria defasado e insuficiente para a aquisição dos equipamentos para os quais se destinava (peça 64, p. 2) ; e
c) a prestação de contas de convênios seria de responsabilidade da administradora contratada da Santa Casa de Abre Campo/Hospital Nossa Senhora da Conceição e não da Provedora (peça 64, p. 3-4) .
Análise:
6.2. Em relação ao argumento de que não seria responsável pelo Convênio 773809/2012, haja vista que sua assinatura ocorreu em 31/12/2012, anteriormente ao início de sua gestão (em dezembro de 2014) como Provedora da Santa Casa de Abre Campo/Hospital Nossa Senhora da Conceição; tem-se que esse não merece prosperar. Com efeito, o fato de a assinatura do convênio ter ocorrido em 31/12/2012 não elide o fato de a recorrente ter estado à frente da sobredita instituição ao longo de parte da vigência do pacto e do respectivo prazo de prestação de contas - período de gestão: 8/12/2014 a 8/12/2018 (peças 5, 10, 24, 65 e 88) . Nesse ponto, é de se mencionar que Elísia Vieira Martins Ferreira assinou o 1º Termo Aditivo ao Convênio 773809/2012 em 16/9/2015 (peça 6) , o que demonstra, cabalmente, seu conhecimento acerca do ajuste.
6.3. No que concerne à alegação de que os recursos do ajuste teriam sido recebidos somente em 31/12/2015 (três anos depois da celebração) , e que por isso o valor já estaria defasado e insuficiente para a aquisição dos equipamentos para os quais se destinava; tem-se que essa deve ser refutada. Ora, como visto no item precedente, a ex-gestora assinou o 1º Termo Aditivo ao Convênio 773809/2012 em 16/9/2015 (peça 6) , o que evidencia o desiderato da entidade em executar o ajuste à época. Ademais, examinando-se o plano de trabalho e o plano detalhado do ajuste, percebe-se que o objetivo do pacto era a aquisição de material de consumo hospitalar (peça 4, p. 4-15) . Em outras palavras, tanto a assinatura do termo aditivo quanto os itens do plano de trabalho e do plano detalhado do ajuste revelam a improcedência da justificativa acerca da defasagem de preços de equipamentos (não há sequer especificação de quais seriam) .
6.4. No que tange ao arguido de que a prestação de contas de convênios seria de responsabilidade da administradora contratada da Santa Casa de Abre Campo/Hospital Nossa Senhora da Conceição e não da Provedora; vê-se que não merece acolhimento. De fato, a responsabilidade pela prestação de contas era da convenente e sua dirigente, não tendo sido trazido aos autos elementos probatórios a evidenciar a competência delegada da empresa contratada na prestação de contas de convênios.
6.5. Ad argumentadum tantum, cabe ressaltar que a delegação de competência não implica delegação de responsabilidade, competindo ao gestor delegante a fiscalização dos atos de seus subordinados, especialmente em situações nas quais, pela importância do objeto e materialidade dos recursos envolvidos, a necessidade de supervisão não pode ser subestimada (Acórdãos 2403/2015-2ª Câmara, rel. Ministra ANA ARRAES; 2457/2017-TCU-Plenário, rel. JOSÉ MÚCIO MONTEIRO; 170/2018-TCU-Plenário, rel. Ministro BENJAMIN ZYMLER; e 3579/2020-TCU-2ª Câmara, rel. Ministra ANA ARRAES) .
6.6. Quanto à questão da responsabilidade subjetiva com base na
Lei 13.655/2018 (Lei de Introdução às Normas do Direito Brasileiro - LINDB) , cabe assinalar que as alterações promovidas pela norma legal, em especial a inclusão do art. 28, não provocam modificação nos requisitos necessários à responsabilidade financeira pelo débito - o dever de indenizar os prejuízos ao erário permanece sujeito à comprovação de dolo ou culpa (Acórdãos 2391/2018-TCU-Plenário, rel. Ministro BENJAMIN ZYMLER, e 5547/2019-TCU-1ª Câmara, rel. Ministro BENJAMIN ZYMLER) .
6.7. Importa mencionar, ainda, que, na aplicação de sanções, o TCU deve considerar a natureza e a gravidade da infração, os danos que delas provieram para a Administração Pública, as circunstâncias agravantes ou atenuantes e os antecedentes do agente, nos termos do art. 22, § 2º (Acórdão 2.463/2019-TCU-1ª Câmara, rel. Ministro BRUNO DANTAS) . Para fins de aplicação de sanções pelo TCU, deve-se verificar a ocorrência de culpa grave ou dolo do administrador público (Acórdão 11762/2018-TCU-2ª Câmara, rel. Ministro-Substituto MARCOS BEMQUERER) .
6.8. Para fins do exercício do poder sancionatório do TCU, erro grosseiro é o que decorreu de grave inobservância do dever de cuidado, isto é, que foi praticado com culpa grave (Acórdãos 1689/2019-TCU-Plenário, rel. Ministro AUGUSTO NARDES, 2924/2018-TCU-Plenário, rel. Ministro JOSÉ MÚCIO MONTEIRO, e 2391/2018-TCU-Plenário, rel. Ministro BENJAMIN ZYMLER) .
6.9. In casu, conclui-se que a irregularidade cometida (não comprovação da boa e regular aplicação dos recursos públicos repassados, configurada pela omissão no dever de prestar contas) foi praticada por Elísia Vieira Martins Ferreira, no mínimo, com culpa grave (por negligência e/ou imprudência) , tendo ela assumido todos os riscos envolvidos na prática do ato administrativo, pois era de se esperar dela o pleno cumprimento da cláusula décima do Convênio 773809/2012 (peça 5, p. 11-13) .
6.10. À luz do Acórdão 2.681/2019-TCU-1ª Câmara, rel. Ministro BENJAMIN ZYMLER, tem-se que, para fins de responsabilização perante o TCU, pode ser tipificado como erro grosseiro o descumprimento de regra expressa em instrumento de convênio. A conduta, em apreço, revela nível de atenção aquém ao de uma pessoa com diligência abaixo do patamar médio, o que configura culpa grave, passível de multa.
6.11. Salienta-se, por oportuno, não haver nos presentes autos elementos hábeis a comprovar a ocorrência de circunstâncias práticas, ainda que de ordem estrutural, a limitar ou condicionar a ação da responsável ora recorrente na tempestiva prestação de contas do Convênio 773809/2012.
6.12. Em face do exposto, propõe-se rejeitar a tese da apelante.
7. Inviabilidade e desproporcionalidade da multa
7.1. A recorrente traz a tese de que não teria condições financeiras para quitar a dívida decorrente da multa aplicada a ela por intermédio do item Acórdão 7639/2020-TCU-Primeira Câmara (peças 64, p. 2-3; e 67-68) .
Análise:
7.2. Alegações de hipossuficiência financeira, idade avançada e doença grave não impedem a imputação de débito ou aplicação de multa a responsável. No âmbito do TCU, é possível o parcelamento das dívidas em razão de situação econômica desfavorável do devedor (Acórdãos 3248/2015-TCU-1ª Câmara, rel. Ministro BENJAMIN ZYMLER; e 2442/2019-TCU-Plenário, rel. Ministro WALTON ALENCAR RODRIGUES) . Insta consignar que não há nos autos requerimento da responsável ora recorrente no sentido de parcelar sua dívida.
7.3. Dessa forma, refuta-se a tese da recorrente.
8. Ocorrência de boa-fé
8.1. A apelante argui ter agido de boa-fé ao proceder à devolução dos recursos conveniados ao erário; bem quando trocou a gestão da Santa Casa de Abre Campo/Hospital Nossa Senhora da Conceição em dezembro de 2019, haja vista que a contratada não estaria cumprindo suas funções compromissada com a entidade (função remunerada e de conhecimento técnico) - peças 64, p. 2-3; e 66.
Análise:
8.2. No que concerne à questão da boa-fé, a jurisprudência deste Tribunal sedimentou entendimento de que quando se trata de processos atinentes ao exercício do controle financeiro da Administração Pública, tais como o que ora se examina, a boa-fé não pode ser presumida, devendo ser demonstrada e comprovada a partir dos elementos que integram os autos. Tal interpretação decorre da compreensão de que, relativamente à fiscalização dos gastos públicos, privilegia-se a inversão do ônus da prova, pois cabe ao gestor comprovar a boa aplicação dos dinheiros e valores públicos sob sua responsabilidade.
8.3. Diante desse contexto, e após exame de toda a documentação carreada aos autos, não há como se vislumbrar a boa-fé na conduta da recorrente; já que não foram constatados atos ou fatos atenuantes os quais pudessem apontar para atitude zelosa e diligente dessa à época da prestação de contas do Convênio 773809/2012.
8.4. No âmbito do TCU, é considerado de boa-fé o responsável que, embora tenha concorrido para o dano ao erário ou outra irregularidade, seguiu as normas pertinentes, os preceitos e os princípios do direito. A análise da conduta, portanto, é feita sob o ponto de vista objetivo, sem que seja necessária a comprovação de má-fé (dolo) , mas apenas da ausência de boa-fé objetiva, para a responsabilização do agente (Acórdão 7.936/2018-TCU-2ª Câmara, rel. Ministro-Substituto AUGUSTO SHERMAN) . Nesse sentido, tem-se os Acórdãos 13732/2019-TCU-1ª Câmara, rel. Ministro WALTON ALENCAR RODRIGUES; 8987/2018-TCU-1ª Câmara, rel. Ministro WALTON ALENCAR RODRIGUES; e 1921/2011-2ª Câmara, rel. Ministro RAIMUNDO CARREIRO.
8.5. Diante disso, não se acolhe a tese de Elísia Vieira Martins Ferreira.
CONCLUSÃO
9... Das análises anteriores, conclui-se pela negativa de provimento do recurso interposto por Elísia Vieira Martins Ferreira, considerando-se que:
a) não ocorreu prescrição da pretensão punitiva com base no regime da Lei 9.873/1999, tampouco alteração no resultado do julgamento a quo;
b) o fato de a assinatura do convênio ter ocorrido em 31/12/2012 não elide o fato de a recorrente ter estado à frente da sobredita instituição ao longo de parte da vigência do pacto e do respectivo prazo de prestação de contas;
c) tanto a assinatura do 1º Termo Aditivo quanto os itens do plano de trabalho e do plano detalhado do ajuste revelam a improcedência da justificativa acerca da defasagem de preços de equipamentos (não há sequer especificação de quais seriam) ; e
d) a responsabilidade pela prestação de contas era da convenente e sua dirigente, não tendo sido trazido aos autos elementos probatórios a evidenciar a competência delegada da empresa contratada na prestação de contas de convênios;
e) alegações de hipossuficiência financeira, idade avançada e doença grave não impedem a imputação de débito ou aplicação de multa a responsável; e
f) a boa-fé não deve ser presumida mas sim demonstrada e comprovada, fato que não ocorreu nos presentes autos, já que não foram constatados atos ou fatos atenuantes os quais pudessem apontar para atitude zelosa e diligente da responsável à época da prestação de contas do Convênio 773809/2012.
PROPOSTA DE ENCAMINHAMENTO
10. Ante todo o exposto, submete-se à consideração superior a presente análise do recurso de reconsideração interposto por Elísia Vieira Martins Ferreira contra o Acórdão 7639/2020-TCU-Primeira Câmara, propondo-se, com fundamento no art. 32, inciso I, e 33, da Lei 8.443/1992:
a) conhecer do recurso e, no mérito, negar-lhe provimento;
b) dar ciência da deliberação que vier a ser adotada à recorrente, ao Fundo Nacional de Saúde, à Controladoria-Geral da União, à Procuradoria da República no Estado de Minas Gerais, e aos demais interessados."
	É o relatório.

Márcio Pessoa Moreira Victor (OAB/MG 159.029), representando Elísia Vieira Martins Ferreira.

Procurador Marinus Eduardo De Vries Marsico.

TOMADA DE CONTAS ESPECIAL. FUNDO NACIONAL DE SAÚDE. SANTA CASA DE ABRE CAMPO/HOSPITAL NOSSA SENHORA DA CONCEIÇÃO. CONVÊNIO 773809/2012. OMISSÃO NO DEVER DE PRESTAR CONTAS. CONTAS IRREGULARES. MULTA. RECURSO DE RECONSIDERAÇÃO. REDUÇÃO DA MULTA. CONHECIMENTO E PROVIMENTO PARCIAL.

TOMADA DE CONTAS ESPECIAL (TCE)

Secretaria de Recursos (Serur); Secretaria de Controle Externo de Tomada de Contas Especial (SecexTCE).

Em julgamento, recurso de reconsideração interposto por Elísia Vieira Martins Ferreira contra o Acórdão 7639/2020-TCU-Primeira Câmara, por meio do qual o Tribunal, no que tange à recorrente, julgou irregulares as contas e aplicou-lhe multa de R$ 10.000,00, em razão da omissão no dever de prestar contas do Convênio 773809/2012 (Siafi 773809) , celebrado entre a União, por meio do Ministério da Saúde, e a Santa Casa de Abre Campo/Hospital Nossa Senhora da Conceição.
Nesta oportunidade, a recorrente traz argumentos para demonstrar que a multa não é devida. Alega, inicialmente, que os recursos ficaram durante todo o período na conta bancária específica do convênio e nunca foram movimentados, pois foram transferidos apenas três anos depois de assinado o convênio, quando já não eram suficientes para a execução do objeto.  
Explica que ela não era responsável pela prestação de contas do convênio, mas sim a administradora contratada pela Santa Casa de Abre Campo, a qual desempenhou adequadamente suas atividades, tendo sido trocada pela entidade, conforme comprovante.
Argumenta que os valores foram devolvidos pela Santa Casa de Abre Campo à União tão logo ocorreu a citação, após orientações deste Tribunal e do Ministério da Saúde, em 31/1/2020.
Sustenta que sempre agiu de boa-fé e que é professora aposentada, que presta trabalho voluntário para Santa Casa, a fim de ajudar os doentes necessitados, porque sabe do drama vivido pelo seu marido, que tem esclerose múltipla.  
Por fim, assevera que não tem condições financeiras de arcar com a multa que lhe foi aplicada, consoante comprovante de rendimentos anexado. 
Após examinar as razões recursais, a Secretaria de Recursos concluiu que não foram trazidos elementos suficientes para alterar a deliberação recorrida, razão pela qual, com a concordância do Ministério Público junto ao TCU, propõe o conhecimento e o não provimento do apelo recursal.
II
Preliminarmente, ratifico o despacho exarado no sentido de que o presente recurso merece ser conhecido, porquanto preenche os requisitos de admissibilidade previstos nos arts. 32, inciso I, e 33 da Lei 8.443/1992.
Quanto ao mérito, concordo apenas parcialmente com a análise empreendida pela secretaria especializada, incorporando seus fundamentos às minhas razões de decidir no que não conflitar com este voto.
De fato, a responsabilidade da recorrente pela omissão na prestação de contas não pode ser afastada, pois esta obrigação decorre do art. 71, II, da Constituição Federal e está prevista na Cláusula Décima do Termo de Convênio (peça 5, p. 11) , do qual a recorrente foi signatária.
Ainda que tenha ocorrido a delegação de competência para uma administradora contratada da entidade, tal fato não exime a delegante, no caso gestora dos recursos da responsabilidade sobre a prestação de contas. É sabido que a delegação de competência não implica delegação de responsabilidade, continuando a ser de responsabilidade do delegante a fiscalização dos atos de seus subordinados, especialmente em situações nas quais, pela importância do objeto e materialidade dos recursos envolvidos, a necessidade de supervisão não pode ser subestimada (Acórdão 2403/2015-TCU-Segunda Câmara, 2457/2017-TCU-Plenário, 170/2018-TCU-Plenário e 3579/2020-TCU-2ª Câmara) .
Outrossim, além de ter assinado o convênio e tomado ciência de suas cláusulas, a recorrente permaneceu como provedora da entidade durante todo o período de apresentação da prestação de contas, sendo o seu dever o ressarcimento dos recursos para os cofres públicos caso não fosse mais utilizá-los.
É importante frisar, ainda, que a devolução dos valores após a citação não sana necessariamente a irregularidade, conforme jurisprudência pacífica desta Corte (Acórdão 4816/2017-TCU-Segunda Câmara  e 162/2019-Primeira Câmara, entre outros.) .
Assim, não vejo como reformar o acórdão para deixar de julgar irregulares as contas ou de aplicar multa à responsável.  
Todavia, reputo que o valor da multa imposta pelo acórdão recorrido é desproporcional às circunstâncias que envolvem o ato. 
Isso porque o débito foi ressarcido assim que a citação foi realizada e que os valores permaneceram na conta específica do convênio durante todo o período, demonstrando que a recorrente não teve intenção de utilizá-los indevidamente ou de tirar proveito da situação de alguma forma. 
Ao que tudo indica, não houve dolo, mas negligência da gestora, que não supervisionou adequadamente a administradora contratada da entidade, o que não a exime de responsabilidade, mas ameniza a gravidade de sua conduta.
Por esse motivo, entendo que a multa aplicada deve ser próxima ao valor mínimo permitido para multas desta Corte com base no art. 58 da Lei 8.443/1992, consoante art. 268, I, do Regimento Interno do TCU, c/c a Portaria 15/2021.
Ante o exposto, voto por que o Tribunal adote o Acórdão que ora submeto à deliberação deste Colegiado.
TCU, Sala das Sessões Ministro Luciano Brandão Alves de Souza, em 6 de julho de 2021.
Ministro BRUNO DANTAS 
Relator